【裁判字號】    94,訴,2932
【裁判日期】    950802
【裁判案由】    水土保持法
【裁判全文】
臺北高等行政法院判決
                                     94年度訴字第02932號
                              .
原      告  甲○○
訴訟代理人  杜英達  律師
複代理人    方文君  律師
被      告  臺北市政府
代  表  人  乙○○(市長)
訴訟代理人  丁○○
            丙○○
上列當事人間因水土保持法事件，原告不服行政院農業委員會中
華民國94年7月7日農訴字第0940123296號訴願決定，提起行政訴
訟。本院判決如下：
    主  文
訴願決定及原處分均撤銷。
訴訟費用由被告負擔。
    事  實
一、事實概要：原告未先擬具水土保持計畫送主管機關核定，擅
    自於台北市○○區○○里○○段569、570、571、572、573、
    574、589等地號土地 (下稱569等地號土地)內開挖整地，經
    被告於93年12月24日以府建四字第09315442500 號函裁處原
    告新台幣 (下同)30 萬元，並命其立即停止一切非法開發、
    使用行為，並以府建四字第09315442501 號函命原告依水土
    保持法第8 條規定實施水土保持處理與維護。惟被告於94年
    2 月1 日再次勘查時發現原告屆期仍未依前開規定辦理，即
    依水土保持法第33條第1 項、第2 項規定，乃以94年3 月15
    日府建四字第09403492900 號函 (下稱原處分)處 原告30萬
    元罰鍰。原告不服，提起訴願經決定駁回後，遂提起本件行
    政訴訟。
二、兩造聲明：
    (一)原告聲明：訴願決定及原處分均撤銷。
    (二)被告聲明：駁回原告之訴。
三、兩造之爭點：原告是否為本件違章事實之行為人？
    (一)原告主張之理由：
      1.被告認定原告為本件行為人之依據，為台北縣政府所提
        供之資料；惟台北縣政府認定原告為本件行為人之依據
        ，亦僅因原告於台北縣政府93年4 月20日現場會勘當時
        在場，該案業經原告不服提起訴願刻正由鈞院以94年訴
        字第01046案號審理中。
      2.查台北縣政府認定原告違規開挖整地，然原告於台北縣
        政府93年4 月20日現場會勘當時，已表明僅係受僱承作
        水溝工程，並非從事開挖整地行為，此由會勘紀錄可證
        。蓋水溝工程係為土地排水而設，避免大雨沖刷邊坡土
        地致崩塌陷落之水土保持工程，與開挖整地行為並不相
        同，尚不得因原告有施作水溝工程，即推論原告為本件
        開挖整地之行為人。且台北縣政府於原告另件訴願中，
        亦自認「本案本府於93年4 月20日會同相關單位至現場
        ，該地非僅只施作水溝工程，另有其他之開挖整地行為
        ，而本府並無該地之水土保持申請相關資料」，可知93
        年4 月20日除水溝工程外，尚有其他整地開挖之行為，
        是台北縣政府未予查明，逕認原告為行為人已有謬誤，
        被告竟援用其錯誤認定原告為行為人，亦有重大違誤，
        更與事實不符，自應撤銷原處分及訴願決定。
      3.次按，水土保持法第23條第2 項、第33條第1 項第2 款
        所謂「違反第12條至第14條規定之一，未先擬具水土保
        持計畫」，均係指違反同法第12條至第14條所定「水土
        保持義務人應先擬具水土保持計畫，送請主管機關核定
        」之作為義務，故主管機關依水土保持法第23條第2 項
        課予義務，及依水土保持法第33條第1 項第2 款處罰之
        對象，均係水土保持義務人。又依同法第4 條規定可知
        ，水土保持義務人即為有權使用山坡地之人，如係無權
        使用山坡地者，本無從期待其於開發、經營或使用山坡
        地前，先擬具水土保持計畫送請主管機關核定，即非水
        土保持義務人，自無水土保持法第12條至第14條規定之
        適用，亦無從依水土保持法第23條第2 項、第33條第1
        項第2 款加以處分 (鈞院90年訴字第1646號判決、91訴
        字第1381號判決參照)。 查原告並非前開地號土地之經
        營人、使用人或所有人，揆諸前開說明，即非水土保持
        法所稱之水土保持義務人，被告卻以原告違反第12條至
        第14條規定之一，未先擬具水土保持計畫，援引水土保
        持法第23條第2 項、第33條第1 、2 項規定處分，即非
        適法。
      4.末按，「行政官署對於人民有所處罰，必須確實證明其
        違法之事實。倘不能確實證明違法事實之存在，其處罰
        即不能認為合法。」 (改制前行政法院39年判字第2 號
        判例意旨參照)。 查被告係因違法開發土地的面積有擴
        大，乃根據台北縣政府通知函認定原告涉嫌違法開發地
        而予裁罰，是被告與台北縣政府裁罰者，係屬不同之原
        因事實，被告自應就該違法開發之行為人另加調查。又
        原告遵庭諭查報原告之僱用人 (即實際開發系爭土地之
        人)， 惟經查訪結果，該名陳姓男子早在93年間即已不
        見蹤影，緣原告前於93年間受僱於該陳姓男子，於系爭
        土地上承做水溝工程，但原告前後僅工作11天，嗣原告
        拿到第一個星期即7 天之工資後，該陳姓男子已不見蹤
        影，其餘4 天原告並未領到工資，原告即未再繼續進行
        施作，致實無法提出該陳姓男子之年籍資料。況原告確
        實僅受僱承作挖水溝之工程，其餘被告所指之挖地、整
        地行為均與原告無涉，原告要非原處分所指之行為人，
        業經檢察官為不起訴處分，益徵原告確實非本件行為人
        。則被告既未當場查獲原告有任何違規行為，亦無其他
        積極證據，即謂原告係本件行為人而裁處罰鍰，顯有未
        依證據認定事實之違法。
    (二)被告主張之理由：
      1.查本案違規面積廣大，係由臺北縣轄區逐漸向台北市範
        圍內延伸，被告依臺北縣政府93年6月7日提供違規行為
        人資料係原告在案，乃通知原告會同於93年8 月11日場
        會勘時，原告表示略以：「本人既係受陳先生委託 (
        不知其姓名及聯絡方式)在 現場負責施作水溝工程…」
        可見原告確於現場施作水溝工程，嗣原告於93年9 月16
        日來文說明略以：「本人…依自稱陳先生告知，欲於其
        經營之土地上敷設排水設施，當即引領至現場，見該地
        地勢平坦，林木茂密，因無山坡地相關法令之適用，遂
        依其指示施工。至於施工前是否有貴局所指違規情事，
        本人無法得知」，惟因前開現場仍持續有違規開發情事
        發生，經被告於93年10月5 日函請原告提供委託人之身
        分資料，蓋原告所言屬實，自應知悉僱用人相關資料，
        然因原告迄未提供，所言自難憑採。另本案係同一違規
        行為下涉及臺北縣、市轄區，經臺北縣政府93年10月6
        日北府農山字第0930677063號處分書處分原告後，被告
        亦於93年10月5 日函請原告提供僱用人資料，而原告仍
        未提出說明情形下，被告爰依臺北縣政府之處分對象，
        依水土保持法加以處分，自無不合。
      2.按水土保持法第4條規定：「公、私有土地之經營或使
        用，依本法應實施水土保持處理與維護者，該土地之經
        營人、使用人、所有人，為本法所稱之水土保持義務人
        。」另依行政院農業委員會 (下稱農委會)91.1.31農林
        字第0910103086號函說明四：「水土保持法第四條之『
        使用人』，未有明確定義，事實上使用土地者即屬之，
        而不論有無合法使用權源。」故原告應可視為前揭條文
        及函釋所稱之使用人，而得為裁罰之對象。
      3.有關原告認為水土保持法第8條、第23條第2項均無「限
        期改正」之規定乙節。經查，農委會水土保持局曾以93
        年10月20日水保監字第0931843053號函檢送水土保持法
        第23條處分書及通知函格式，並要求各縣市政府應依前
        揭格式辦理，原告因違反水土保持法第12條規定，被告
        爰依水土保持法第23條第2項及第33條第1項第2款規定
        ，於93年12月24日以府建四字第09315442500號函處原
        告罰鍰，並無違法；同時以府建四字第09315442501號
        函通知原告限期應依水土保持法第8條規定實施水土保
        持處理與維護，核該通知函屬行政指導之通知性質，惟
        原告置之不理，未有任何水土保持處理與維護之行為，
        被告遂依水土保持法第33條第1項第1款及及第33條第2
        項規定，以處分裁處原告罰鍰，非如原告所述以第8條
        、第23條第2項之限期改正規定處分，自無原告所述欠
        缺法令依據之誤。
    理  由
一、按「下列地區之治理或經營、使用行為，應經調查規劃，依
    水土保持技術規範實施水土保持之處理與維護：…5.於山坡
    地或森林區內開發建築用地，或設置公園、墳墓、遊憩用地
    、運動場地或軍事訓練場、堆積土石、處理廢棄物或其他開
    挖整地。…」同法第33條：「有下列情形之一者，處新台幣
    6 萬元以上30萬元以下罰鍰：1.違反第8 條第1 項規定未依
    水土保持技術規範實施水土保持之處理與維護，或違反第22
    條第1 項，未在規定期限內改正或實施仍不合水土保持技術
    規範者。…前項各款情形之一，經繼續限期改正而不改正者
    或實施仍不合水土保持技術規範者，按次分別處罰，至改正
    為止。」水土保持法第8 條第1 項第5 款、第33條第1 項第
    1 款、第2 項前段分別定有明文。
二、本件被告以原告未先擬具水土保持計畫送主管機關核定，擅
    自於前開569 號等土地內開挖整地之開發利用行為，造成地
    表裸露有沖蝕之虞，經被告於93年8 月11、9 月8 日、9 月
    20日查獲後，已於93年12月24日以府建四字第09315442501
    號函命原告依水土保持法第8 條規定實施水土保持處理與維
    護。惟經被告於94年2 月1 日勘查時，發現原告屆期仍未依
    前開規定辦理，乃以94年3 月15日府建四字第09403492900
    號函處原告30萬元罰鍰之事實，為兩造所不爭，並有原告前
    開二函及檢查報告表附原處分卷可稽，堪信為真實。
三、原告起訴主張：其並非前開土地之經營人、使用人或所有人
    ，自非水土保持法所稱之水土保持義務，且其僅受陳先生僱
    用承作水溝工程，並未在前開土地上從事開挖整地行為，被
    告裁處罰鍰，顯有違法等語。故本件厥應審究者，係被告於
    前揭時、地查獲之開挖整地行為，是否為原告所為？
四、經查：
    (一)按「當事人主張事實，須負舉證責任，倘其所提出之證據
      ，不足為主張事實之證明，自不能認其主張之事實為真實
      。又行政官署對於人民有所處罰，必須確實證明其違法之
      事實。倘不能確實證明違法事實之存在，其處罰即不能認
      為合法。」此有改制前行政法院39年度判字第2號判例意
      旨可資參照。
    (二)被告認原告有於前開569 號等土地內從事開挖整地之行為
      ，無非以台北縣政府前於93年4 月20日查獲原告於所轄台
      北縣新店市○○段濕水子小段3 之9 等地號土地開挖整地
      ，其中部分土地為被告所轄台北市土地 (因該部分土地違
      規面積僅3 平方公尺，經被告函請農委會釋示由違規面積
      較大之台北縣政府併為處分)， 嗣被告於93年7 月間至現
      場履勘，發現另有前開569 號等數筆土地遭違規開挖整地
      持續進行中，經測量計算違規面積為15600 平方公尺，非
      屬台北縣政府前開查獲之同一違章行為，因現場未查獲實
      際施工者，被告乃於同年8 月11日辦理現場會勘，經通知
      原告及前開土地所有人到場，渠等均否認有在前開土地開
      挖整地，僅原告承認曾受陳先生者委託施作排水溝工程，
      然未能提供陳先生之真實姓名年籍住所，故以原告為違規
      行為人等情，為主要論據。
    (三)惟查，台北縣政府因查獲所轄前開新店市○○段濕水子小
      段3 之9 等地號土地遭違規開挖整地，於93年4 月20日至
      現場測量時發現原告在現場施工，當時原告僅表明係承包
      施作水溝工程等情；嗣被告於93年8 月11日辦理前開569
      等地號土地會勘時，原告依被告通知到場，亦陳稱：「本
      人受陳先生委託 (不知其姓名及聯絡方式)在 現場負責施
      作水溝工程，其他開挖整地與本人無涉，實際行為人本人
      並不知道。」等語，此有前開台北縣政政府現場會勘紀錄
      附本院卷及被告會勘紀錄表附原處分卷可稽，核與原告於
      檢察官94年5 月3 日偵查中，供稱：其係受陳姓男子委託
      在台北縣境內施作水溝工程，因只拿到7 天之工資，故僅
      施工11天即未再繼續施作，亦不知如何連絡陳姓男子等語
      相符，亦經本院調閱台北地檢署93年度偵字第18277 號卷
      可參，又被告於本院審理時，亦陳稱：原告承認施作之水
      溝工程不在台北市所轄轄區域，係屬台北縣管轄之範圍，
      亦非本件查獲前開569 等地號土地開挖整地之範圍，惟前
      開施工都利用假日夜晚進行，且有眼線通報，巡山員無法
      在現場查獲真正之行為人，因原告承認受陳姓男子受僱施
      作水溝，應知悉僱用者為何人，而未能提供相關資料，故
      以原告為行為人予以裁罰等情在卷 (見本院95年6 月30
      日準備程序筆錄)。
    (四)故依前開事證可知，原告經查獲及其承認者，係有在台北
      縣轄內施作水溝工程，核與被告查獲所轄前開569 號等地
      號土地內之開挖整地行為，係屬不同之違章事實，姑不論
      原告所稱在台北縣境內僅施作水溝工程云云，是否避重就
      輕，或台北縣政府查獲轄內前開土地違規開挖整地確係原
      告所為等情屬實，惟被告既未現場查獲原告有在前開569
      等地號土地從事開挖整地行為，亦查無其他證據足以證明
      前揭土地之違規開發係原告所為，尚難僅因原告曾在台北
      縣境內前開土地施作水溝工程或開挖整地遭查獲，即推論
      原告亦為前開569 等地號土地違規開挖整地之行為人，準
      此，被告既未查得確實證據證明原告有前開違章事實，逕
      以原告未能提供雇主之詳細年籍資料供查證，即將原告視
      為本件擅自開挖整地之違規行為人，自嫌率斷。
五、綜上所述，被告認前開569 號等地號土地內開挖整地係原告
    所為，並以其未依被告通知依水土保持法第8 條規定完成違
    規地點之植生覆蓋作業，依水土保持法第33條第1 項、第2
    項規定，以原處分處原告罰鍰30萬元，於法尚有未洽，決定
    予以維持，即有疏誤。原告訴請撤銷，為有理由，爰將原處
    分及訴願決定均予撤銷。
據上論結，本件原告之訴為有理由，爰依行政訴訟法第98條第3
項前段，判決如主文。
中    華    民    國    95    年     8    月    2     日
                        第二庭審判長法  官  徐瑞晃
                                    法  官  吳慧娟
                                    法  官  蕭惠芳
上為正本係照原本作成。
如不服本判決，應於送達後20日內，向本院提出上訴狀並表明上
訴理由，如於本判決宣示後送達前提起上訴者，應於判決送達後
20日內補提上訴理由書（須按他造人數附繕本）。
中    華    民    國    95    年     8    月    2     日
                                    書記官  李淑貞


司法院資訊處製作；財團法人民間司法改革基金會備份。
